【裁判字號】    97,消債更,1295
【裁判日期】    980629
【裁判案由】    更生事件
【裁判全文】
臺灣臺南地方法院民事裁定          97年度消債更字第1295號
債  務  人  甲○○
上列當事人聲請消費者債務清理事件，本院裁定如下：
    主  文
聲請駁回。
聲請程序費用新臺幣壹仟元由聲請人負擔。
    理  由
一、按債務人不能清償債務或有不能清償之虞者，得依本條例所
    定更生或清算程序，清理其債務，消費者債務清理條例第3
    條定有明文。又聲請更生或清算不合程式或不備其他要件者
    ，法院應以裁定駁回之，但其情形可以補正者，法院應定期
    間先命補正，復為同條例第8 條所明定。
二、本件債務人主張：債務人甲○○現每月收入新台幣（以下同
    ）38,300元，除此收入外，僅有水果叢林股份有限公司投資
    50,000元、一銓精密工業股份有限公司投資42,310元，並無
    其它財產，然累積債務總金額已達1,941,000元，均為無擔
    保或優先權之債務，聲請人有不能清償債務之情事，前已提
    出債權人清冊，以書面向最大債權金融機構即中國信託商業
    銀行股份有限公司（以下簡稱中國信託銀行）請求共同協商
    債務清償方案，中國信託銀行僅同意以：每月還款15,000元
    、利率3％、98期之方案；惟因債務人目前遭債權人扣薪三
    分之一，僅能償還每月10,000至12,000元，扣除基本生活支
    出及扶養母親之費用10,000後，實無法清償上開債務，以致
    協商不成立，且其無擔保或無優先權之債務總額未逾1,200
    萬元，復未經法院裁定開始清算程序或宣告破產，為此，依
    消費者債務清理條例提出本件更生之聲請等語。
三、經查，債務人主張其於消費者債務清理條例施行前，未曾與
    最大債權銀行就無擔保債務成立協商；嗣於施行後始於民國
    97年5月22日向最大債權金融機構中國信託銀行申請債務協
    商，惟於97年9月24日經中國信託銀行通知協商不成立等情
    ，業據其提前置協商不成立通知書為證，復經本院依職權向
    中國信託銀行調取該銀行消費者債務清理條例前置協商審核
    案件查詢等資料附卷可稽，並有中國信託銀行97年12月16日
    之陳報狀在卷足憑，自堪信為真實。
四、債務人甲○○主張其負債總額為1,941,000元，均為無擔保
    或無優先權之債務；名下除水果叢林股份有限公司投資
    50,000元、一銓精密工業股份有限公司投資42,310元，總值
    約92,310元外，並無其他財產，而債務人僅是一般消費者，
    並未從事營業之事實，業據提出財政部臺灣省國稅局95年、
    96年度綜合所得稅各類所得資料清單、財政部臺灣省國稅財
    產歸屬資料清單、財團法人金融聯合徵信中心當事人查詢個
    人資料（信用報告）回覆書、員工薪資明細表、房屋租賃契
    約書、前置協商申請書、前置協商不成立通知書、戶籍謄本
    、債權人清冊等件為證，並經本院依職權調取勞保局電子閘
    門查詢作業被保險人投保資料查詢、稅務電子閘門財產所得
    調件明細表、法務部健保資訊連結作業、集保資料、財政部
    臺灣省南區國稅局所得稅之申報資料等文件查明，堪信債務
    人此部分主張為真實。
五、債務人主張其每月薪資38,300元，每月生活固定支出30,800
    元，又遭債權銀行扣薪三分之一，因而無力繳款，於97 年5
    月22日向最大債權銀行提出協商，詎債權銀行不同意債務人
    提出之每月還款金額10,000元至12,000元云云，惟查：
（一）債務人自94年12月14日起任職一銓精密工業股份有限公司
      ，聲請更生前二年之收入分別為：95年度512,692元，換
      算每月收入則為42,724元；96年度收入637,415元，換算
      每月收入則為53,118元；目前每月薪資為43,200元之事實
      ，有債務人所提出之財政部臺灣省國稅局95年、96年度綜
      合所得稅各類所得資料清單、一詮精密工業股份有限公司
      97 年11月5日詮管字第97027號函及債務人薪資明細表附
      卷可稽，並經本院依職權調取債務人之郵政、勞、健保資
      料、電子稅務閘門財產所得調件明細表、財政部臺灣省南
      區國稅局所得稅之申報資料等資料查明屬實。是債務人主
      張其每月薪資僅38,300元，即無足採信；而其每月薪資所
      得為43,200元之事實，則堪予認定。債務人雖復稱43,200
      元係最近調升職務後，增加債務人之職務津貼，但此金額
      係尚未扣除應扣除額前公司核付債務人之薪資，經扣除每
      月應扣除之借支金額、勞健保費用、員工福利金，以及無
      薪假工時、每月代扣三分之一薪資後，債務人每月實領僅
      約15,000元，倘當月無薪假工時多，當月薪資則更少云云
      。然薪資收入之認定係依債務人之雇主所給付之本薪、職
      務津貼、交通津貼、伙食津貼、主管津貼、外勤津貼，加
      總而為認定，與實際可資運用之數額並不相同。況債務人
      實領薪資僅15,000元，係因債務人尚未能與其他債權人達
      成協商條件，而遭扣薪三分之一所致，倘一旦達成協商，
      債權人自無須再行扣薪；再者，依債務人提出之97年12月
      薪資明細表觀之，債務人借支12,000元、請假扣款高達
      6,382 元，而勞保費僅546元、健保費573元及福利金175
      元等情，則債務人支出勞、健保、福利金等費用僅1,294
      元，顯然對其還款影響不大，主要係借支與請假扣款金額
      即近20,000元，惟債務人一旦與債權人達成還款協商，自
      無須再為清償貸款，而須向公司借款；另其因請假而遭扣
      款乙節，其因未服勞務，本無從領取報酬，自無從資為其
      有利之認定。因此，債務人主張其每月實領僅約15,000元
      云云，均不足採信。
（二）債務人固主張其每月須支出房租10,000元、伙食費6,000
      元、交通費1,800元、其他費用（即水電費、電話費及日
      用品）3,000元、扶養母親10,000元，每月固定支出計
      30,800元，此外每月尚須還款予銀行36,166元，以薪資全
      數繳付後，需預支下個月薪資方得維生云云，惟查：
    1.依內政部所公告98年度臺灣省低收入戶最低生活費用每人
      每月為9,829元、臺北縣低收入戶最低生活費用每人每月
      為10,792元，該生活費標準係按照政府最近一年平均每人
      消費支出（包括食品費、衣著鞋襪費、房租水電費、家居
      管理費、醫療保健費、交通通訊費、娛樂教育費及雜項支
      出）百分之六十訂定，有內政部歷年最低生活費一覽表一
      份在卷可稽。次按債務人如負有債務，於履行債務期間，
      須經歷經濟困苦之過程，其生活開銷理當予以節制，其生
      活更須儉樸，且適當控制其生活費用支出，以達成勉力履
      行債務，以符合公平正義及誠信原則，是認債務人每月必
      要生活費用（包含食、衣、住、行、強制性保險等）依上
      開標準計算，始屬合理。查債務人戶籍雖設於臺南市，惟
      其目前租屋、工作均係在臺北縣（見本院卷第22頁、122
      頁），故以臺北縣之生活費用為計算標準，較有利於債務
      人。至債務人雖主張其每月支出房租10,000元、伙食費
      6,000元、交通費1,800元、其他費用3,000元云云，然上
      開生活費用標準，已包含食、衣、住、行、強制性保險等
      費用。因此，仍應認以10,792元為債務人每月之生活費用
      ，債務人主張逾此範圍部分則不足採信。
    2.債務人主張其母親並無職業，負責家庭事務管理，債務人
      每月給予扶養費10,000元云云，惟依債務人提出之財政部
      臺灣省南區國稅局96年度綜合所得稅各類所得資料清單所
      示，其母親固無收入，然按稅務資料固係由稅務機關提供
      ，除核課之情形外，仍係由納稅義務人申報而來，是否能
      正確反映納稅義務人之收入、財產所得狀況，仍須賴納稅
      義務人誠實申報。故稅務資料應可作為認定納稅義務人收
      入之佐證，但收入實際情形，仍應參酌其他事證加以認定
      ；本院依職權調取債務人母親勞工保險、全民健康保險等
      投保資料，其母親自74年6月10日投保於臺南市餐飲業職
      業工會迄今，目前投保薪資為31,800元，此有勞保局電子
      閘門查詢作業被保險人投保資料查詢、法務部健保資訊連
      結作業在卷可按，是否全然無收入，已非無疑；另所謂「
      不能維持生活」，係指無財產足以維持生活者而言，債務
      人母親係45年12月16日生，現年52歲，距勞動基準法強制
      退休年齡65歲，尚有13年；其名下有土地、房屋各一筆，
      財產總額1,115,200元，參酌其投保薪資31,800元，似不
      符無財產足以維持生活而有受債務人扶養之必要，債務人
      將其母親列為受扶養人，自難採信。又按負扶養義務有數
      人者而其親等同一時，應各依其經濟能力分擔義務；扶養
      之程度，應按扶養權利者之需要，與扶養義務者之經濟能
      力及身分定之。又夫妻互負扶養之義務，其負扶養義務之
      順序與直系血親卑親屬同，其受扶養權利之順序與直系血
      親尊親屬同，民法第1115條第3項、第1119條及第1116條
      之1分別定有明文。查債務人父親任職於良機實業股份有
      限公司台南分公司，96年薪資所得為561,706元（換算每
      月平均為46,809，元以下四捨五入，以下同），並有股利
      及利息所得，此有債務人父親健保資訊連結作業查詢明細
      、勞保局電子閘門查詢作業被保險人投保資料查詢、稅務
      電子閘門財產所得調件明細表各一件在卷可稽。足見，債
      務人父親之經濟能力，較債務人為佳。債務人因須償還其
      無擔保債務，致其經濟能力不足，亦非不得由其經濟能力
      較佳之其他扶養義務人負擔較多之扶養費用，且債務人現
      又面臨履行債務期間，須經歷經濟困苦之過程，其生活程
      度當然必須相當限制，是本院認其母親之扶養費用，應由
      其經濟能力較佳之父親負擔，以使債務人能本於誠實及信
      用之原則勉力履行協商條件。再者，縱如債務人主張，其
      父親尚須給付房屋貸款云云，則有關其母親之扶養費用，
      揆諸上開扶養費用分擔之說明，亦應由債務人與其父親各
      負擔二分之一。因此，債務人母親之扶養費用則依財政部
      公告98年度綜合所得稅免稅額每人全年82,000元計算，又
      聲請人應與其父親共同分擔其母親之扶養費，故其母親每
      月扶養費由二人分擔後，為3,417元（計算式：82,000÷
      12＝6,833；6,833÷2＝3,417）。
    3.據上，債務人其每月支出每月生活必要費用10,792元，另
      支付其母親扶養費3,417元，合計債務人每月必要生活支
      出以14,209元為適當；而其每月收入為43,200元，已如前
      述，經扣除債務人每月生活必要費用10,792元及扶養費
      3,417元後，尚有28,991元可供清償債務，應無不能清償
      債務或不能清償之虞等情形；縱認定債務人薪資僅38,300
      元，亦尚有24,091元可供清償債務，應無不能清償債務或
      不能清償之虞等情形。
（三）綜觀債務人上開收入及必要生活支出之情形，債務人就其
      1,941,000元之債務應有能力每月償還最大債權人所提出
      之「每月還款15,000元、利率3％、98期」之債務清償方
      案。然債務人卻提出僅能月付12,000元之還款方案，並於
      最大債權銀行中國信託銀行拒絕其還款方案後，主張其不
      能清償云云，自不足採信。則債務人應未具協商之真意，
      其應僅係欲藉協商不成立之手段，而達聲請更生之目的甚
      明，自不應准許其更生之聲請。從而，本件債務人並無不
      能清償債務或有不能清償之虞之情事。
六、綜上，債務人尚無不能清償債務或不能清償之虞，其更生之
    聲請即不符消費者債務清理條例第3條所定要件，且上開欠
    缺又屬無從補正，依首揭說明，自應駁回其聲請，爰裁定如
    主文。
七、結論：本件聲請為無理由，爰依消費者債務清理條例第8條
    前段、第15條，民事訴訟法第95條、第78條，裁定如主文。
中    華    民    國    98    年    6     月    29    日
                  民事第二庭    法      官  張麗娟
上為正本係照原本作成。
如不服本裁定，應於裁定送達後10日內，以書狀向本院提出抗告
，並繳納抗告費新臺幣1千元。
中    華    民    國    98    年    6     月    29    日
                                書  記  官  楊宗倫


司法院資訊處製作；財團法人民間司法改革基金會備份。
